【裁判字號】    98,上更(一),487
【裁判日期】    990125
【裁判案由】    偽造文書等
【裁判全文】
臺灣高等法院刑事判決             98年度上更(一)字第487號
上  訴  人
即  被  告  乙○○
上列上訴人因偽造文書等案件，不服臺灣臺北地方法院95年度訴
字第1045號，中華民國95年10月3日第一審判決（起訴案號：臺
灣臺北地方法院檢察署95年度偵字第4064號），提起上訴，經判
決後，由最高法院發回更審，本院判決如下：
    主  文
原判決撤銷。
乙○○共同行使變造私文書，足以生損害於他人，處有期徒刑貳
年陸月。
    事  實
一、緣甲○○無業、居無定所（本案部分業經判處有期徒刑2年6
    月確定）乙○○乃利用其登記為翔閔興有限公司（下稱翔閔
    公司）負責人，二人即共同基於行使變造私文書及意圖為自
    己不法之所有之犯意聯絡，於民國（下同）94年4月間，先
    由乙○○出面代理甲○○向永慶房屋購買陳妤婕所有之臺北
    市○○區○○街25號房屋及土地，俟購得上揭房屋及土地後
    ，甲○○再利用該房屋及土地作為抵押品，並持由乙○○於
    不詳時地變造之不實之翔閔公司臺北富邦銀行木柵分行帳號
    00000000000號活期存款存摺（原本未扣案），即將其中93
    年9月23日瑞成光電科匯入121萬6千元變造為621萬6千元，9
    3年9月27日領現10萬元，變造為510萬元，93年10月29日鴻
    亞國際企業公司匯入125萬元變造為725萬元，93年11月1日
    領現5萬元變造為605萬元，93年12月1日強千實業有限公司
    匯入10萬元變造為510萬元，至93年12月2日共有存款609萬
    8,743元，提出行使向建華商業銀行股份有限公司（下稱建
    華銀行）大安分行申請貸款新臺幣（下同）5,376萬元，足
    以生損害於建華銀行及臺北富邦銀行木柵分行關於客戶存款
    管理之正確性；嗣於同年5月20日，建華銀行人員撥打電話
    與甲○○作電話徵信，由乙○○代接電話，竟謊稱係甲○○
    本人，並針對徵信人員所詢問有關甲○○個人信用及翔閔公
    司之營運情形予以回答，致建華銀行承辦徵信人員誤認甲○
    ○所經營之翔閔公司確有如上開帳戶所示之存款且營運狀況
    良好，而於94年6月23日予以如數核貸，並撥款匯入甲○○
    指定之銀行帳戶，甲○○及乙○○因此詐貸得5,376萬元。
    嗣因甲○○未繳交貸款，建華銀行始查悉上情。
二、案經建華銀行訴由臺北縣政府警察局新店分局報請臺灣臺北
    地方法院檢察署檢察官偵查起訴。
    理  由
壹、證據能力部分：
一、被告乙○○於警、偵訊之供述，非出於強暴、脅迫、利誘、
    詐欺、疲勞訊問、違法羈押或其他不正方法取得，依刑事訴
    訟法第156條第1項、第158條之2得採為證據。
二、按被告以外之人於審判外之陳述，雖不符前4條之規定，而
    經當事人於審判程序同意做為證據，法院審酌該言詞陳述或
    書面陳述作成時之情況，認為適當者，亦得為證據。當事人
    、代理人或辯護人於法院調查證據時，知有第159條第1項不
    得為證據之情形，而未於言詞辯論終結前聲明異議者，視為
    有前項之同意，為刑事訴訟法第159條之5所明定。證人朱佳
    玲、賴菀俞於偵訊時具結證述，被告於審判期日表示無意見
    ，並核無顯不可信之情況，依同法第159條之1第2項得為證
    據。
三、同案被告甲○○提供之翔閔公司臺北富邦銀行木柵分行帳號
    00000000000號活期存款存摺影本支票對帳單、臺北富邦銀
    行北富銀木柵字第9560011500號函及所附翔閔公司帳號0000
    000000號帳戶之基本資料、印鑑卡、往來交易明細資料、建
    華銀行之徵信人員向借款人做電話徵信之錄音光碟及譯文、
    建華銀行個人金融徵信報告書、建華銀行個人金融授信房屋
    貸產品授信準則借款約定書影本2份、不動產買賣契約書均
    係檢警合法取得之物，依刑事訴訟法第158條之4反面解釋，
    得採為證據。
貳、實體事項：
一、被告乙○○經合法傳喚無正當理由未到庭，惟據其於本院前
    審審理訊問時固不否認於94年4 月間出面代理甲○○向永慶
    房屋購買上揭房屋及土地，後於同年5月20 日建華銀行人員
    撥打電話欲徵信時，自稱係甲○○本人，並針對徵信人員所
    詢問有關甲○○個人債信及翔閔公司營運情形予以回答之事
    實，然矢口否認有詐欺取財及行使變造私文書等犯行，辯稱
    ：伊有甲○○之委託書，伊受委託代辦房屋購買之簽約事項
    ，銀行來電當天係因甲○○請伊代接電話云云。經查：
(一)上開如何以同案被告甲○○名義向建華銀行申請貸款，以變
    造之活期存款存摺供建華銀行審核，建華銀行人員撥打電話
    與甲○○作電話徵信，由被告乙○○代接電話，並謊稱係甲
    ○○本人，並針對徵信人員所詢問有關甲○○個人信用及翔
    閔公司之營運情形予以回答，致建華銀行承辦徵信人員誤認
    甲○○所經營事實等情，業據告訴人建華銀行本件承辦人員
    賴菀偷、朱佳玲指訴甚明，並有同案被告甲○○提供之翔閔
    公司臺北富邦銀行木柵分行帳號00000000000號活期存款存
    摺影本支票對帳單、臺北富邦銀行北富銀木柵字第95600115
    00號函及所附翔閔公司帳號0000000000號帳戶之基本資料、
    印鑑卡、往來交易明細資料、建華銀行之徵信人員向借款人
    做電話徵信之錄音光碟及譯文、建華銀行個人金融徵信報告
    書、建華銀行個人金融授信房屋貸產品授信準則借款約定書
    影本2份附卷足憑。
(二)本件詐欺貸款案，同案被告甲○○僅係登記為翔閔公司名義
    上之負責人，用以供建華銀行審查之翔閔公司臺北富邦銀行
    木柵分行帳號00000000000號活期存款存摺係由被告乙○○
    變造後，由同案被告持以行使，被告乙○○對於詐欺貸款案
    完全知情等情，業據同案被告甲○○於原審審理中供述綦詳
    (見原審95年訴緝字第191號卷第20頁反面、38頁、42頁)，
    可見被告乙○○於本件詐欺貸款案中係居於主導地位，同案
    被告甲○○僅係配合演出，堪予認定。同案被告甲○○嗣於
    本院前審審理作證時改稱：被告乙○○對於系爭房地如何向
    建華銀行辦理抵押貸款，及貸款所提出之資料，包括經變造
    過之富邦銀行存摺等，均未經手，對該銀行存摺內容亦不知
    情云云(見本院前審卷第74頁)，已與其先前所述不同，衡情
    應係其本人已因本案判決有罪確定在監執行而有意迴護被告
    乙○○之詞，尚難據為有利被告乙○○之認定。
(三)被告乙○○於原審審理時自承從事代書經歷約20年之久，期
    間平均每個月大約處理2到5件相關不動產案件，其當了解辦
    理不動產過戶及貸款之程序及契約當事人之權利義務，且其
    於代理當事人簽約時，應知須照實填載，否則應負擔契約買
    方應給付房屋款項及違約須受罰之風險，而被告乙○○自稱
    僅係同案被告甲○○之買方代理人，竟不於不動產買賣契約
    書中之買方代理人欄中簽名，反倒於買方欄中簽名而為買受
    人，即有悖情，此有不動產買賣契約書在卷可稽，被告乙○
    ○表示是因為永慶房屋的代書說不簽於買方欄這樣不行，可
    以指定要過給誰；查被告從事代書工作歷時甚長，豈會不知
    代理人應簽於代理人欄，故其以係仲介業者代書表示不行置
    辯，亦與事理有悖。況被告於原審審理時亦是認其與出賣人
    訂立不動產買賣契約後，即交由甲○○處理，甲○○旋即持
    向建華銀行詐貸，被告於銀行人員徵信時亦冒以甲○○名義
    回答（詳後述）致惹起本件，可見被告乙○○出面購屋，應
    係嗣後之詐欺貸款之一環，被告乙○○與甲○○僅係本件詐
    貸過程之分工而已，足見渠等有不法所有意圖向告訴人施詐
    之犯意及犯行。
(四)證人即建華銀行房貸承辦專員賴菀俞及業務主管朱佳玲於偵
    訊時分別證稱：「我是房貸專員，94年5月8日由永慶房屋轉
    介，由經紀人陳嘉浤拿客戶甲○○及他公司財力證明，包含
    這本存摺，我看營所稅申報表、對照存摺，發現營業收入及
    往來金額都很高，餘額也不低，我初步評估房貸有可行性，
    就請鑑價部門鑑價，並通知徵信部門徵信，5月18日徵信部
    分回報，王所留的公司電話00000000、住家00000000、手機
    0000000000都是由一位徐先生代接，在5月20日留住處電話
    00000000但不通，但手機中王自稱住朋友家，戶籍地很少住
    ，經查證該電話是由徐代接，所以他才通過電話徵信部分，
    依照我作業慣例，若無法通過電話徵信，這個貸款案就不會
    由我任職的業務部門送往核貸部門。」、「我是業務主管，
    本件貸款案是賴交給我，我有注意他，上面的記載有通過電
    話徵信，至於徵信部分是由徵信部門負責，上面的記載有通
    過電話徵信，若無法通過電話徵信，就不會由我任職的業務
    部門送往核貸部門，因電話徵信是要確定貸款人及其公司有
    無營運事實，會影響貸款案授信判斷。」等語（見偵查卷第
    195頁）。查銀行之徵信業務，係為核對申辦人之真實個人
    資料，以保障貸款之確實核發及銀行能確實回收貸款款項；
    是銀行徵信之內容，均屬個人專屬性、私密性之個人資料，
    貸款申請人除應自行回答徵信人員所提之詢問以昭真實，且
    更不可能將個人隱私資料交由他人代為回答。被告乙○○雖
    以受同案被告甲○○之託，代為回答銀行徵信人員所詢問關
    於同案被告甲○○個人信用及翔閔公司之營運情形置辯，然
    既屬代理，何以自稱為「甲○○」？衡與常情有違，且被告
    乙○○上開施用詐術、自稱「甲○○」之行為，以「甲○○
    」之名代為回答徵信之問題，致使銀行誤認同案被告甲○○
    確有存款及其公司營運狀況良好，而予以核貸，與建華銀行
    陷於錯誤而核准貸款間，有相當因果關係。參以被告自承其
    於94年4至6月間根本無購買系爭房地之資力，甚至並無任何
    銀行准其申辦信用卡﹔且其當時專門替人代辦貸款業務，當
    知徵信之重要，竟冒以甲○○名義回答建華銀行人員之電話
    徵信﹔且空言已付1千萬元予房地賣主等語（見原審95年9月
    19日審判筆錄）以觀，益見被告乙○○確有涉上開詐貸案甚
    明，被告乙○○所辯各情，尚難憑採，所犯事證明確，犯行
    堪以認定。
參、論罪科刑部分：
一、法律修正後比較適用
    查被告行為後，刑法於94年1月7日修正通過，於94年2月2日
    公布，並於95年7月1日施行。按行為後法律有變更者，適用
    行為時之法律，但行為後之法律有利於行為人者，適用最有
    利於行為人之法律，修正後之刑法第2條第1項定有明文。此
    條規定乃與刑法第1條罪刑法定主義契合，而貫徹法律禁止
    溯及既往原則，係規範行為後法律變更所生新舊法律比較適
    用之準據法，是刑法第2條本身雖經修正，但刑法第2條既屬
    適用法律之準據法，本身尚無比較新舊法之問題，應一律適
    用裁判時之現行刑法第2條規定以決定適用之刑罰法律。又
    本次刑法修正之比較新舊法，應就罪刑有關之共犯、未遂犯
    、想像競合犯、牽連犯、連續犯、結合犯，以及累犯加重、
    自首減輕暨其他法定加減原因（如身分加減）與加減例等一
    切情形，綜其全部罪刑之結果而為比較（最高法院95年度第
    8次刑庭會議決議可資參照）。
(一)修正前刑法第55條後段牽連犯之規定，新法業已刪除，此刪
    除非犯罪構成要件之變更，但顯已影響行為人刑罰之法律效
    果，自屬法律有變更，應有刑法第2條第1項之適用。本件被
    告乙○○行使變造私文書之目的在於詐欺取財，所犯二罪間
    ，有方法目的之牽連關係，為牽連犯，依修正前即行為時之
    規定，應從一重之行使變造私文書罪處斷；依修正後之刑法
    既已刪除牽連犯之規定，則所犯上述各罪應依數罪併罰之規
    定分論併罰。比較新舊法之規定，修正後之規定並非較有利
    於被告，依刑法第2條第1項之規定，應適用行為時之法律，
    即適用修正前刑法第55條後段牽連犯之規定，從一重之行使
    變造私文書罪處斷。
(二)新修正刑法第28條將舊法之「實施」修正為「實行」，其中
    「實施」一語，涵蓋陰謀、預備、著手及實行之概念在內，
    其範圍較廣；而「實行」則著重於直接從事構成犯罪事實之
    行為，其範圍較狹；二者之意義及範圍己有不同，是新修正
    刑法第28條共同正犯之範圍，已修正限縮於共同實行犯罪行
    為者始成立共同正犯，排除陰謀犯、預備犯共同正犯，新舊
    法就共同正犯之範圍，既因此而有變動，自均屬行為後法律
    有變更，而非僅屬文字修正，應有新舊法比較適用之問題(
    最高法院96年度台上字第3773號判決意旨參照)。經比較修
    正前後之規定，以修正後之新法較有利於被告，惟因被告另
    適用舊法即行為時法之牽連犯之規定對其最為有利（詳如上
    述），綜其全部之結果而為比較，不宜割裂，是被告乙○○
    與甲○○就上開犯行，彼此間有犯意聯絡，仍應適用舊法即
    行為時法之刑法第28條規定論以共同正犯。
(三)被告行為時之刑法第339條第1項詐欺取財罪之法定刑為「5
    年以下有期徒刑、拘役或科或併科1千元以下罰金。」。又
    依被告行為時之刑法第33條第5款規定：罰金為1元以上。是
    被告行為時法定刑罰金刑部分，經依現行法規所定貨幣單位
    折算新臺幣條例第2條規定折算為新臺幣後，為新臺幣3元以
    上30,000元以下。而95年7月1日公布施行之刑法第33條第5
    款規定：罰金為新臺幣1,000元以上。另刑法施行法第1條之
    1規定：「中華民國94年1月7日刑法修正施行後，刑法分則
    編所定罰金之貨幣單位為新臺幣。94年1月7日刑法修正時，
    刑法分則編未修正之條文有定有罰金者，自94年1月7日刑法
    修正施行後，就其所定數額提高為30倍。但72年6月26日至
    94年1月7日新增或修正之條文，就其所定數額提高為3倍」
    。而刑法第339條第1項係刑法分則未修正之條文，是依上開
    規定，罰金部分應提高為30倍。因此，修正後刑法第339條
    第1項法定刑罰金刑部分為新臺幣1,000元以上30,000元以下
    。經比較新、舊法之結果，被告行為時之舊法對其較為有利
    。
(四)綜上，本件經綜合觀察全部罪刑比較之結果，就上開修正部
    分，修正後規定並無較有利於被告，依修正後刑法第2條第1
    項前段規定，應適用行為時即舊法之規定。
二、核被告乙○○所為，係犯刑法第216條及第210條之行使變造
    私文書罪、第339條第1項之詐欺取財罪。其變造私文書之低
    度行為為行使之高度行為所吸收，不另論罪。被告乙○○與
    甲○○二人間，就上開犯行，有犯意聯絡及行為分擔，皆為
    共同正犯。又被告乙○○所犯行使變造私文書、詐欺取財二
    罪間，有方法、結果之牽連關係，應依修正前刑法第55條後
    段牽連犯之規定從一重之行使變造私文書罪處斷。原審予以
    被告乙○○論罪科刑，固非無見，惟查，本件之翔閔公司臺
    北富邦銀行木柵分行帳號00000000000號活期存款存摺，業
    據同案被告甲○○供稱係被告乙○○所弄來，應係被告乙○
    ○所變造，原判決認定係由甲○○所變造，與事實尚有未合
    ，且如認定係由甲○○所變造，則原判決既認定被告乙○○
    應負共同正犯之責，惟就甲○○之變造私文書並持以行使之
    犯行，被告乙○○與甲○○間如何具有犯意之聯絡，行為之
    分擔，及其具體證據為何？原判決未加以論述，而逕認被告
    乙○○就行使變造私文書應負共同正犯之責，自有判決不載
    理由之違法。被告乙○○上訴仍執陳詞否認犯罪，雖不足採
    ，然原判決既有上開可議之處，自應由本院撤銷改判。爰審
    酌被告乙○○犯罪之動機、目的、手段，所生危害重大及犯
    罪後否認犯行、不知悔悟等一切情狀，量處如主文第2項所
    示之刑。至本案變造不實之翔閔公司臺北富邦銀行木柵分行
    帳號00000000000號活期存款存摺原本並未扣案，又非違禁
    物，無證據證明尚屬存在，爰不諭知沒收。
三、被告乙○○經合法傳喚，無正當理由不到庭，不待其陳述逕
    行判決。
據上論斷，應依刑事訴訟法第369條第1項前段、第364條、第299
條第1項前段、第371條、刑法第2條第1項前段、第216條、第210
條、第339條第1項、修正前刑法第28條、第55條後段、罰金罰鍰
提高標準條例第1條前段，判決如主文。
本案經檢察官侯寬仁到庭執行職務。
中    華    民    國    99    年    1    月    25    日
                  刑事第十五庭審判長法  官  吳昭瑩
                                    法  官  賴邦元
                                    法  官  蘇隆惠
以上正本證明與原本無異。
如不服本判決，應於收受送達後10日內向本院提出上訴書狀，其
未敘述上訴之理由者並得於提起上訴後10日內向本院補提理由書
（均須按他造當事人之人數附繕本）「切勿逕送上級法院」。
                                    書記官  楊妙恩
中    華    民    國    99    年    1     月    25    日
附錄：本案論罪科刑法條全文
刑法第210條
偽造、變造私文書，足以生損害於公眾或他人者，處5年以下有
期徒刑。
刑法第216條
行使第210條至第215條之文書者，依偽造、變造文書或登載不實
事項或使登載不實事項之規定處斷。
刑法第339條
意圖為自己或第三人不法之所有，以詐術使人將本人或第三人之
物交付者，處5年以下有期徒刑、拘役或科或併科1千元以下罰金
。
以前項方法得財產上不法之利益或使第三人得之者，亦同。
前2項之未遂犯罰之。


司法院資訊處製作；財團法人民間司法改革基金會備份。
